【裁判字號】    98,訴,2168
【裁判日期】    990304
【裁判案由】    損害賠償
【裁判全文】
臺灣高雄地方法院民事判決              98年度訴字第2168號
原      告  丙○○
被      告  甲○○
            乙○○
上列當事人間請求損害賠償事件，原告提起刑事附帶民事訴訟，
經本院刑事庭以98年度附民字第189 號裁定移送民事庭審理，本
院於民國99年2月4日言詞辯論終結，判決如下：
    主      文
被告應連帶給付原告新臺幣參拾壹萬伍仟元，及自民國九十八年
十一月十三日起至清償日止，按年息百分之五計算之利息。
原告其餘之訴駁回。
訴訟費用由被告連帶負擔五分之二，其餘由原告負擔。
本判決第一項得假執行。
原告其餘假執行之聲請駁回。
    事實及理由
壹、程序部分：
一、被告乙○○未於言詞辯論期日到場，核無民事訴訟法第386
    條各款所列情形，爰依原告之聲請，由其一造辯論而為判決
    。
二、按訴狀送達後，原告不得將原訴變更或追加，但擴張或減縮
    應受判決事項之聲明者，不在此限，民事訴訟法第255條第1
    項第3 款定有明文。原告起訴請求被告應連帶給付新台幣（
    下同）109 萬元，及自民國97年5 月5 日起至清償日止，按
    年息5%計算之利息（見審附民卷第2 頁），嗣於本院審理中
    ，緘縮其聲明為：被告應連帶給付810,000 元及自最後一位
    被告收受起訴狀繕本送達翌日起至清償日止，按年息5%計算
    之利息（見本院卷第55頁、第54頁），核其所為乃減縮應受
    判決事項之聲明，揆諸前引規定，係屬有據。
貳、實體部分：
一、原告主張：其所有車號9580-GV 號自小客車（下稱系爭車輛
    ）於97年5 月5 日在台北市○○區○○路三段243 巷3 弄7
    號遭竊，被告明知系爭車輛係他人所有之物，竟於97年5 月
    8 日在高雄縣美濃鎮外六寮47之5 號右前方空地（下稱系爭
    空地），自不知名男子受領系爭車輛，並在上開空地上將系
    爭車輛拆卸解體，致不堪使用，無法回復原狀之程度，而系
    爭車輛係原告親戚於93年5 月13日以109 萬元購入，再將系
    爭車輛轉售原告，經依平均法折舊後，系爭車輛於遭被告拆
    解時之現值為81萬元，為此爰依民法第185 條第1 項、第21
    5 條規定，提起本件訴訟等情。並聲明：(一)被告應連帶給付
    原告810,000 元，及自被告最後收受起訴狀繕本送達翌日起
    至清償日止，按年息5%計算之利息。(二)願供擔保，請准宣告
    假執行。
二、被告甲○○則以：伊係受被告乙○○僱用拆解系爭車輛玻璃
    ，伊不知系爭車輛為贓車，亦無從查證該車是否為贓車，伊
    迄未自乙○○取得拆解玻璃之工資2,000 元，遭拆解之玻璃
    亦已交由警察保管，伊並未從中取得任何利益等語置辯。並
    聲明：原告之訴駁回。
三、被告乙○○未於言詞辯論期日到場，亦未提出書狀作何聲明
    或陳述。
四、本件不爭執事項如下：
  (一)原告所有系爭車輛於97年5 月5 日在台北文山區○○路○段
    243 巷3 弄7 號前遭竊。
  (二)甲○○於97年5 月8 日在高雄縣美濃鎮外六寮47之5 號右前
    方空地上拆解系爭車輛。
  (三)被告因拆解系爭車輛涉犯收受贓物罪嫌，經本院以98年度易
    字第503 號（下稱98易字503 號）判決判處乙○○應執行有
    期徒刑10月，甲○○有期徒刑3 月確定。
  (四)系爭車輛出廠時間為93年4月。
  (五)系爭車輛解體後殘餘車體經原告出售，得款3萬元。
五、本件爭點為：(一)被告對原告所受損害是否應負共同侵權損害
    賠償之責？(二)原告因系爭車輛遭被告拆解，所受損害數額若
    干？(三)原告依民法第185 條第1 項及第215 條規定，請求被
    告連帶賠償，有無理由？數額若干？茲分述如下：
  (一)被告對原告所受損害是否應負共同侵權損害賠償之責？
  1.按數人共同不法侵害他人之權利者，連帶負損害賠償責任。
    民法第185 條第1 項前段定有明文。次按民事上之共同侵權
    行為（狹義的共同侵權行為，即加害行為）與刑事上之共同
    正犯，其構成要件並不完全相同，共同侵權行為人間不以有
    意思聯絡為必要，數人因過失不法侵害他人之權利，苟各行
    為人之過失行為，均為其所生損害共同原因，即所謂行為關
    連共同，亦足成立共同侵權行為，依民法第185 條第1 項前
    段之規定，各過失行為人對於被害人應負全部損害之連帶賠
    償責任。有最高法院67年台上字第1737號判例要旨足參。是
    縱共同侵權行為人彼此責任輕重有別，亦屬共同侵權行為人
    內部分攤之問題，彼等就被害人所受損害，仍應同負連帶賠
    償之責。合先敘明。
  2.原告主張被告明知系爭車輛為贓車，為牟私利，將系爭車輛
    拆卸解體，應對原告所受損害，負共同侵權損害賠償責任等
    情，被告甲○○否認之，並辯稱：伊不知系爭車輛為贓車，
    伊係受乙○○僱用拆卸汽車玻璃，而無侵害原告權利之認識
    與故意，伊無從查證系爭車輛之權利狀態，故無過失云云。
    經查：
  (1)系爭車輛為原告所有，於97年5 月5 日在台北文山區○○路
    ○段243 巷3 弄7 號前遭竊之事實，為兩造所不爭執，乙○
    ○雖於刑事案件審理中證稱：系爭車輛係自訴外人呂壽福取
    得之權利車，伊不知系爭車輛為贓車（見98易字503 號卷第
    33頁）云云，然據乙○○證稱：就伊所知，權利車之車牌不
    會被註銷，行車執照則由車主自行保管，買方則持有行車執
    照影本，呂壽福將系爭車輛交予伊拆解時，並未交付行車執
    照供伊觀覽，伊亦未向呂壽福要求查看系爭車輛之行車執照
    影本，伊拆解系爭車輛時，因該車無引擎、車牌，故伊憑直
    覺認定是權利車（見98易字第503 號卷第33頁背面）等語綦
    詳，是由其前開證詞可知，乙○○由系爭車輛遭拆解時，已
    未懸掛車牌之外觀即可知悉該車輛與掛有車牌之權利車不符
    ，該車輛是否為權利車已屬有疑。佐以乙○○前於82年間曾
    因故買贓車案件，經台灣高雄地方法院檢察署（下稱高雄地
    檢署）82年度偵字第17133 號起訴，本院以82年度訴字第38
    31號判決判處有期徒刑10月確定；再於92年間因收受贓物案
    件，經高雄地檢署92年度偵字第7451號起訴，本院以92 年
    度易字第1646號判決判處有期徒刑6 月確定，有台灣高等法
    院被告前案紀錄表在卷可稽（見本院卷第63頁、第64頁）等
    情以觀，益徵乙○○當無不知於拆解車輛前應予查明車輛來
    源之理，惟其明知系爭車輛之權利狀態有疑，卻未查證系爭
    車輛來源，即收受該車輛逕予拆解牟利，堪認其所為係出於
    收受贓物之故意。是以原告主張乙○○收受贓物並予拆解牟
    利之行為，致原告受有損害，應屬可採。
  (2)甲○○固辯稱係受僱於乙○○前往拆解系爭車輛玻璃云云，
    惟乙○○於刑事案件偵查中陳稱：伊係請甲○○幫忙，未給
    付甲○○工資（見警(一)卷第5 頁）等語，證人即系爭空地所
    有人之父劉文明則證稱：伊只看過乙○○與甲○○在系爭空
    地出入，約每隔1 、2 天就會看到他們，有時間隔約1 個月
    ，伊曾看見乙○○與甲○○拆解汽車2 次（見警(一)卷第21頁
    ）等語，足認甲○○確有與乙○○共同拆解車輛情事。參以
    甲○○於刑事案件偵查中坦承：自系爭車輛拆卸下來之天窗
    係供伊變賣予客戶更換之用，伊除拆卸汽車玻璃外，還有幫
    忙撿螺絲、電線，伊動手拆卸系爭車輛時，該車已未懸掛車
    牌，且無引擎蓋、後車箱、車門（見警(一)卷第14頁背面、第
    8 頁、第9 頁）等語，並於偵查中供稱：伊與乙○○合作約
    6 、7 年，之前合作都是更新破損的汽車玻璃，但伊拆解系
    爭車輛玻璃時，窗框仍然完好（見高雄地檢署97年度偵字第
    13865 號卷第50至51頁）等語綦詳，復於本院審理中自承，
    伊並未向乙○○查明系爭車輛來源乙情（見本院卷第57 頁
    ），暨系爭車輛為警尋獲時，車身、零件、引擎均已遭解體
    ，車體並已遭切割為中柱左、右側車身、左前1/4 切割車身
    、右前1/4 車身、車頂蓋、車台，有台灣南區大型贓物庫97
    南大贓字第124 號扣押物品清單、扣押物品目錄表在卷可稽
    （見98易字503 號卷第74頁、警(一)卷第33至37頁）等情以觀
    ，益徵甲○○非為賺取乙○○之工資始拆解系爭車輛，且其
    於進行系爭車輛拆解前，由該車輛完好無損卻遭拆卸之外觀
    情狀，已足知本件情狀與保養廠拆卸報廢車輛之情形有別，
    卻在未究明系爭車輛來源及乙○○有無拆解車輛之合法權源
    前，即參與拆解，並與乙○○朋分拆解所得之物料、零件，
    係有故意。甲○○前揭作為與乙○○之拆卸車體行為，係肇
    致原告損害之共同原因，而有行為關連共同，揆諸前引說明
    ，甲○○自應與乙○○同負侵權行為損害賠償之責。
  (3)乙○○雖於刑事案件審理中證稱：伊曾告訴甲○○系爭車輛
    是權利車（見98易字503 號卷第34頁）云云，惟其前揭證詞
    核與甲○○自承未曾向乙○○查證系爭車輛之權利狀態乙節
    不合，況乙○○就其聯絡甲○○拆卸系爭車輛玻璃之經過，
    證稱：呂壽福向伊表示，會將香檳金色的系爭車輛拖到系爭
    空地，要伊翌日到系爭空地拆解系爭車輛，伊則向甲○○表
    示伊不會拆汽車玻璃，請甲○○拆除汽車玻璃，工資則由呂
    壽福給付（見98易字503 號卷第34頁）等語綦詳，由其前揭
    證詞並未提及有何告知甲○○系爭車輛為權利車，或僱用甲
    ○○情事，足見乙○○證述曾告知甲○○系爭車輛係權利車
    云云，乃迴護甲○○之詞，核與事實不符，而不可採。
  3.綜上所述，被告明知系爭車輛來源有異，卻疏未查證是否有
    權拆解系爭車輛，即著手進行拆解作業，卸除系爭車輛之車
    體及零件，達不能回復原狀之程度，其所為乃肇致原告損害
    之共同原因，原告主張被告應依民法第185 條第1 項前段規
    定，就全部損害負連帶賠償責任，係屬有據。至於甲○○辯
    稱其所參與者僅拆解汽車玻璃，情節輕微乙節，則屬日後被
    告間內部責任分攤問題，尚不能執此免除其連帶賠償責任，
    或僅負擔部分賠償責任，併此敘明。
  (二)原告因系爭車輛遭被告拆解，所受損害數額若干？
  1.按負損害賠償責任者，除法律另有規定或契約另有訂定外，
    應回復他方損害發生前之原狀。第1 項情形，債權人得請求
    支付回復原狀所必要之費用，以代回復原狀。民法第213 條
    第1 項、第3 項定有明文。次按不能回復原狀或回復顯有重
    大困難者，應以金錢賠償其損害。民法第215 條亦有明定。
    又所謂回復原狀係指回復受毀損前之狀態而言，至於自然折
    舊則不在回復範圍內。合先敘明。
  2.經查：
  (1)系爭車輛遭被告拆卸車體及零件後，已達不能回復原狀之程
    度，為兩造所不爭執，揆諸前引規定，原告自得請求被告以
    金錢賠償其損害。又系爭車輛係93年4 月出廠，據原告陳報
    系爭車輛之出廠價格為108 萬元乙節，為甲○○所不爭執（
    見本院卷第58頁），而乙○○經合法送達，未於言詞辯論期
    日到場，亦未提出書狀作何爭執，依民事訴訟法第28 0條第
    3 項、第1 項規定，視同自認，原告前開主張應認真實，本
    院認應以系爭車輛之出廠價格108 萬元認作取得系爭車輛之
    成本，原告主張應依其前手買入系爭車輛之價格109 萬元作
    為計算基礎，未據原告舉證以實其說，尚難採信。
  (2)又原告主張依平均法攤提折舊計算系爭車輛現值（見本院卷
    第33頁），按營利事業所得稅查核準則第95條第7 項規定，
    營業事業固定資產採用平均法折舊時，各該項資產事實上經
    查明應有殘價可以預計者，應依法先自成本中減除殘價後，
    以其餘額為計算基礎，再依財政部公告之固定資產耐用年數
    表所示，系爭車輛之耐用年數為5 年（見本院卷第37頁），
    平均攤算每年折舊率為20% ，從而系爭車輛於97年5 月8 日
    遭被告拆卸時，依平均法計算其折舊額，應以取得時之成本
    108 萬元減除殘價180,000 元（即固定資產之實際成本÷[
    耐用年數+1]=1,080,000 ÷[5+1]=180,000 ）後，乘以折舊
    率20% 及使用年數4 年1 月（即49/12 ）計算之，即系爭車
    輛之折舊額為735,000 元（[1,080,000-180,000] ×20% ×
    49/12=73 5,000），故系爭車輛扣除折舊額後之現值為345,
    000 元（1,080,000-735,000=345,000 ），應堪認定。原告
    主張依平均法攤提之折舊額應按「總價金除以使用年限加1
    」計算，誤將殘價計算公式認作折舊額之計算方式，尚非可
    採。
  (三)原告依民法第185 條第1 項及第215 條規定，請求被告連帶
    賠償，有無理由？若有，數額若干？
    原告因被告之共同侵權行為，受有系爭車輛毀損之損害345,
    000 元，業經本院審認如前，惟按基於同一原因事實受有損
    害，並受有利益者，其請求之賠償金額，應扣除所受之利益
    ，民法第216 條之1 定有明文。原告自承經出售系爭車輛遭
    拆卸後之殘餘車體，得款3 萬元之事實，為兩造所不爭執，
    揆諸前引規定，原告請求之賠償金額應扣除其因同一原因事
    實所受之利益3 萬元，故原告得請求被告賠償之金額為315,
    000 元（345,000-30,000=315,000），逾此範圍之請求，尚
    屬無據。
六、綜上所述，原告依民法第185 條第1 項規定，請求被告連帶
    給付315,000 元及自被告最後收受起訴狀繕本送達翌日98年
    11月13日起至清償日止，起至清償日止，按年息5%計算之利
    息，係有理由，應予准許；逾此範圍之請求，為無理由，應
    予駁回。
七、末按，所命給付之金額未逾50萬元之判決，法院應依職權宣
    告假執行。民事訴訟法第389 條第1 項第5 款定有明文。本
    判決第1 項所命給付金額未逾50萬元，依前引規定，本院自
    應依職權宣告假執行。至於原告其餘假執行之聲請，因原告
    其餘之訴經駁回而失所附麗，應併予駁回。
據上論結，原告之訴為一部有理由、一部無理由，依民事訴訟法
第385 條第1 項前段、第79條、第85條第2 項、第389 條第1 項
第5款，判決如主文。
中    華    民    國    99    年    3     月     4    日
                  民事第五庭  法  官  賴文姍
正本係照原本作成。
如不服本判決，應於送達後20日內，向本院提出上訴狀並表明上
訴理由，如於本判決送達前提起上訴者，應於判決送達後10日內
補提上訴理由書（須附繕本）。
中    華    民    國    99    年    3     月     4    日
                              書記官  林秀珍

司法院資訊處製作；財團法人民間司法改革基金會備份。
